【裁判字號】    89,自,42
【裁判日期】    900622
【裁判案由】    詐欺
【裁判全文】
臺灣雲林地方法院刑事裁定                            八十九年度自字第四二號
    自  訴  人  丙○○
    被      告  甲○○
    被      告  乙○○
右列被告等因詐欺案件，經自訴人提起自訴，本院裁定如左：
    主  文
自訴駁回。
    理  由
一、本件自訴意旨略以：被告甲○○先於八十九年四月間先後持被告乙○○簽發斗六
    郵局帳號00000000號帳戶、票據號碼Ｕ0000000號、票面金額新
    台幣（下同）十七萬五千元、發票日八十九年五月十五日之支票（下稱支票一）
    ，及台中商業銀行草屯分行帳號二二一○之六號帳戶、票據號碼ＳＡ00000
    00號、票面金額四十三萬五千元、發票日八十九年五月三十一日之支票（下稱
    支票二），分別向自訴人調借與前開支票同額之現金，使自訴人不疑有他，而先
    後交付上開現金共計六十一萬元，嗣上開支票二紙均不獲兌現，經自訴人屢次催
    討，被告已不知去向，至此自訴人方知受騙，因認被告二人涉有刑法第三百三十
    九條第一項之詐欺取財罪嫌云云。
二、按法院或受命法官於自訴案件第一次審判期日前訊問及調查結果，如認為案件有
    刑事訴訟法第二百五十二條至第二百五十四條之情形者，得以裁定駁回其自訴，
    同法第三百二十六條第三項定有明文。又告訴人（自訴人亦同）之告訴，係以使
    被告受刑事訴追為目的，是其陳述是否與事實相符，仍應調查其他證據以資審認
    ；且認定不利於被告之事實，須依積極證據，苟積極證據不足為不利於被告事實
    之認定時，即應為有利於被告之認定，更不必有何有利之證據，最高法院五十二
    年台上字第一三００號、三十年上字第八一六號分別著有判例，可資參照。再按
    刑法第三百三十九條第一項詐欺罪之成立，以意圖為自己或第三人不法之所有，
    以詐術使人將本人或第三人之物交付為要件，若行為人所用方法，不能認為詐術
    ，亦不致使人陷於錯誤，則不得遽以該罪相繩，此亦有最高法院四十六年台上字
    第二六Ｏ號判例著有明文。至於債務人於債之關係成立後，如有未依債之本旨履
    行民事債務之情形，在一般社會經驗上可能之原因甚多，縱令是出於惡意不為履
    行，苟無足以證明其在債之關係發生時，自始即具有不法所有意圖之積極證據，
    亦僅能令負民事之遲延給付責任，依刑事訴訟法第一百五十四條之規定，尚不得
    據此債信違反之客觀事態，而推定債務人原有詐欺取財或詐欺得利之犯意。復按
    刑法第二百二十四條偽造文書罪，係指偽造他人之文書而言，若自己之文書，雖
    登載不實，只屬虛妄行為，不能構成偽造文書之罪；以自己之名義作成之文書，
    雖為不實之登載，無論是否足以損害於他人，刑法上既無處罰明文，自無論罪之
    餘地，有最高法院十九年非字第一一三號、二十年非字第七六號判例可資參照。
三、本件自訴人丙○○認被告甲○○、乙○○犯刑法第三百三十九條第一項詐欺取財
    罪嫌，係以被告二人向其借款後，屆期未予償還，被告二人所交付之支票二紙屆
    期亦均不付兌現，且置之不理。訊據被告二人堅決否認有何詐欺犯行，被告甲○○辯稱：我曾受雇於自訴人所經營之吊車行工作，之後自己創業經營大聖吊車行
    後，仍與自訴人有業務往來，因經濟不景氣客戶跳票導致週轉不靈，始於八十八
    年十一月向丙○○借貸十七萬五千元，其後再於每個月以交付其他支票換票以支
    付利息，本件支票一即為我於八十九年四月交付予自訴人作為換票之用，而支票
    二係客戶於八十八年十二月所交付，而我再於八十九年四月時為向自訴人調借現
    金交付予自訴人作為擔保，嗣仍因週轉困難才無法清償，並無詐欺之意等語。被
    告乙○○則辯稱：我於斗六郵局所開立之帳號00000000號之支票帳戶，
    均由我先生即被告甲○○所使用，我知道甲○○積欠丙○○債務，但我沒有和他
    一起向自訴人借錢等語。經查：
    （一）自訴人於本院自承：本件被告甲○○係獨自一人持客票至我住處表明因要
          給付其他吊車行之酬勞，而須調借現金，我即持票向他人借錢，被告之前
          也常常持客票請我幫他向別人調借現金等語在卷，核與被告甲○○上開所
          辯其與自訴人以客票調借現金之方式往來甚久等語相符，並有八十八年底
          至八十九年初由自訴人背書之支票四紙影本附卷可稽，而被告交付本件支
          票一、二予自訴人前，亦已交付台北銀行七五○之三號帳戶、支票號碼Ｓ
          Ｎ0000000號、發票日八十九年四月三十日、票面金額十七萬五千
          元之支票及華南商業銀行000000000號帳戶、支票號碼ＳＢ00
          00000號、發票日八十九年四月三十日、票面金額三十七萬元之支票
          各一紙，其上亦有自訴人之背書等情，亦有上開二紙支票附卷可稽，足見
          被告甲○○辯稱其確因生意週轉之需，向來係以持客票為擔保之方式向自
          訴人週轉現金等語，應屬實在。而被告甲○○確有經營大聖吊車行，且與
          自訴人經營之勁通吊車行自八十八年四月三十日起即有多次往來交易之事
          實，亦有名片一紙、麥寮施工地六輕場區吊車租用數量統計表八紙、支票
          付款簽收單影本五紙及付款明細表一紙在卷可憑，亦見被告甲○○向自訴
          人調借現金，應屬一般商業交易之現金週轉之用，並無不法所有之詐欺意
          圖甚明。
    （二）被告甲○○本件以同樣方式向自訴人調借現金，顯為自訴人所知悉，而被
          告甲○○於八十九年十一月間即已向自訴人借貸十七萬五千元，被告王燕
          楨交付之支票一僅為事後之擔保，尚難以被告交付此支票而認有何詐術之
          行使，又自訴人於被告甲○○尚未清償此件債務時，又於八十九年四月借
          貸被告甲○○四十三萬五千元，顯見自訴人已衡量借貸金錢予被告甲○○
          之風險後始交付現金。況自訴人自承其所借予被告之現金亦係向他人調取
          等情不諱，衡諸常情，自訴人如無從中取得利息，豈有冒此風險之理，是
          自訴人借貸被告金錢顯係為求利息之獲得，尚難以被告所交付之支票二屆
          期無法兌現而認自訴人有何陷於錯誤之情事。
    （三）被告乙○○並未與被告甲○○於右揭時地，持客票向自訴人調借現金等情
          ，已據自訴人自承在卷，況被告甲○○上開持客票向自訴人調借現金之行
          為，顯與詐欺有別，已如上述，尚難以被告甲○○事後以被告乙○○之支
          票擔保本件借款等情，遽認被告乙○○有何詐欺犯行。再參以被告二人業
          於本庭調查時與自訴人成立和解，有和解書一紙附卷可參，益徵被告二人
          與自訴人間純屬債務不履行之民事糾紛至明。
四、綜上所述，被告甲○○、乙○○並未基於不法所有之意圖，行使詐術使自訴人陷
    於錯誤而交付財物，而自訴人又未提出其他事證證明被告二人有何詐欺之情事，
    復查無其他積極證據足認被告二人有何詐欺之犯行，應認被告二人犯罪嫌疑尚屬
    不足，依照首開說明，本件自訴應予駁回。
據上論斷，應依刑事訴訟法第三百二十六條第三項、第二百五十二條第十款，裁定如
主文。
中      華      民國      九十      年      六    月    二十二    日
                                        臺灣雲林地方法院刑事第二庭
                                            法  官  趙  思  芸
右正本證明與原本無異。
如不服本裁定，應於裁定送達後五日內向本院提出抗告狀。
                                            書記官  王  淑  美
中      華      民      國      九十      年      六    月    二十二    日


司法院資訊處製作；財團法人民間司法改革基金會備份。
